【裁判字號】    96,建上,14
【裁判日期】    971014
【裁判案由】    損害賠償
【裁判全文】
臺灣高等法院高雄分院民事判決          96年度建上字第14號
上  訴  人
即被上訴人    台灣自來水股份有限公司
法定代理人    乙○○
訴訟代理人    盧世欽律師
複代理人      黃正男律師
              柯淵波律師
被上訴人
即上訴人      麗正國際科技股份有限公司
法定代理人    甲○○
訴訟代理人    李佩昌律師
上列當事人間請求損害賠償事件，上訴人對於民國96年8 月24日
臺灣澎湖地方法院96年度重訴字第1 號第一審判決提起上訴，本
院於民國97年9 月30日言詞辯論終結，判決如下：
    主      文
兩造上訴均駁回。
第二審訴訟費用由兩造各自負擔。
    事實 及 理由
一、上訴人即被上訴人台灣省自來水股份有限公司（下稱自來水
    公司）主張：兩造於民國87年9 月11日就「澎湖海水淡化廠
    增建工程」（下稱系爭工程）訂立工程契約，由麗正國際科
    技股份有限公司（下稱麗正公司）負責7,000 噸ＲＯ機組建
    造安裝、試車，總價新台幣（下同）3 億4,800 萬元整，工
    程期限300 日曆天。又依亦為工程契約內容之一部分之系爭
    工程設備規範書所載，系爭工程之概要為：「(一)澎湖海水淡
    化廠（下稱本廠）增建於澎湖縣馬公市烏崁。(二)本工程除處
    理水輸送管線外，其餘設備須建於本廠指定範圍內，其建址
    詳如圖。除上述途經土地外，若土地不足時應由承包商負責
    向鄰近地主價購。購地費用由承包商負責，土地所有權歸屬
    本公司。(三)本廠處理設備之正常出水能力，至少為7,000 立
    方公尺╱日（以下以ＣＭＤ代表立方公尺╱日）。(四)本工程
    採統包方式，處理方式須為逆滲透法（ＲＯ）。統包部分：
    包括海水取水設備（含取水工、進送水管線、機電、監控設
    備及機房等）、海水排水管線（含排水工）、海水淡化設備
    （含廠房、機電、控制、儀表、加藥即周邊設備等）、監視
    控制設備、受電、供電及電器設備、5,000 噸清水池（含進
    水管、控制閥及預留供水抽水機裝置孔）及其他設備等」。
    另系爭工程工程範圍為：(一)承包商應完成下列統包工作：1.
    提供本廠最佳處理程序。2.本工程下列各項之設計、供料（
    材料及設備等）、安裝、試車、及5 年份備品：(1)海水取水
    設備。(2)滷水排水管線（第(1)(2)項除海水抽水機外，以淡化
    水12,500CMD 之需量設置、預留）。(3)海水淡化設備。(4)監
    視控制設備（第(3)(4)項除廠房外，以淡水7,000CMD之需量設
    置）。(5)機房：以淡化水10,000CMD 之需量設置，除容納本
    期7,000CMD處理設備外，至少須預留30﹪空間備擴建用。(6)
    受電、供電及電器設備：含全場區之室內、外照明，廠房
    內空調、消防等。受電、供電設備主變電站之主變壓器、
    高壓斷路器，低壓主斷路器以淡化水12,500CMD 用電需量規
    劃設置，並預留既設2,500CMD移併時（主電力電壓為440V，
    如本工程主變壓器低壓側非440V時並需預留2500CMD 移併用
    變壓器盤之放置空間）及3,000CMD淡化廠擴時分路用低壓斷
    路器盤之放置空間。本公司既設2,500CMD海淡動力設備量
    目前約920KW ，將來移併後最高同時運轉需量650KW ，另3,
    000CMD淡化場擴建後用電以本7,000 CMD 淡化廠用電量比例
    加20﹪預估。(7)5,000 噸清水池（含進水管、控制閥及預留
    供水抽水機裝置孔）。(8)本規範所述及其他設備（如廢水處
    理及排放設備、噪音防治設備及操作運轉中能符合勞工安全
    法街之必要設備等）。3.本工程淡化處理水需符合飲用水執
    標準，並含於氯量。4.建造執照、使用執照、路權開挖、台
    電公司用電、中華電信公司通訊線路、數據機、廢水排放（
    海洋放流）許可證等之申請及負擔繳納其所須規費、路面修
    護費、台電公司和中華電信公司之線路補助費以及其他一切
    費用。5.提供管理操作及維護訓練課程至少48小時。6.提供
    本工程以原圖影印之菊對開加防水封面之竣工圖10份。竣工
    圖需以中文編寫。7.提供本工程各項器材設備有關之型錄、
    規範或標準及各項設備之標準操作維護手冊各10份。(二)為完
    成本工程所需之器材，均由承包商負責提供。本規範雖未指
    明，但為完成本工程使之整體互相配合，其所需之一切貨品
    、設備、勞工、材料及服務，承包商仍應負責提供，不得要
    求另外給價，且不隨物價指數變動調整工程款。(三)本設備整
    體功能試車合格翌日起，由承包商一造本規範第五章規定負
    責委託運轉操作4 年，承包商不得拒絕。(四)本公司既設2,50
    0CMD海但場將來由本公司另案辦理移併、本工程須配合辦理
    部分為：1.用電依本規範第一章三(一)（6） 辦理。2.在本工
    程用地範圍（請詳本規範「第四章」一(四)及圖一）內，並靠
    近第193 地號處，預留1,200 平方公尺作為移併用地。3.於
    得標後圖說送審時（請詳本規範第二章「九(三)」），繪製2,
    500CMD海淡場移併後淡化水送至5,000 噸清水池之管路預擬
    圖並預留其空間。4.5,000 噸清水池預置既設2,500CMD海淡
    廠移併後及3,000CMD淡化廠擴建後淡化水進水管件（含SUS3
    16L 或SUS317L 製不銹鋼彈性座封及封蓋）」等。是由系爭
    工程設備規範書之約定，於系爭工程設備整體功能試車合格
    翌日起，由麗正公司依規範書第五章之規定負責委託運轉操
    作4 年，故系爭工程完工後，兩造即另訂立「委託操作契約
    」，麗正公司並依約運轉操作4 年。兩造間所訂立之代操作
    合約書，核其性質應屬委任之法律關係；另兩造間所訂立之
    澎湖海水淡化廠增建工程部分之性質則屬承攬之法律關係。
    查在代操作期間，因各項設備故障、維修情事，伊曾數次發
    函催促麗正公司依約保養換修並與麗正公司數次開會討論缺
    失改善執行情形，惟麗正公司並未依合約規範履約，又依相
    關合約規定，麗正公司需負擔年費及5 年份之備品，是依民
    法有關委任、承攬之規定及兩造合約之約定，伊自得向麗正
    公司請求下列之損害賠償或相關之費用：
（一）94年度麗正公司代操作期間 RO 膜及零件維修費部分：
      依兩造工程設備規範第五章「委託操作運轉」第一條第(一)
      項、第(四)項及第二條第(一)項第1 款、第(三)項、第(五)項、第
      五條第(三)項第3 款規定，本工作之作業範圍應包括第一章
      所述統包工程範圍，工作內容如下：各設備之監視、檢查
      、維護保養、換修，使之每日正常操作運轉；委託操作運
      轉期間，承包商應執行每日、每週、每月、每年等4 種不
      同程度維護檢查工作，對於機件之故障、損壞、自然磨損
      ，皆應儘速調整、修理及更換，並確實記錄於工作日誌；
      4 年委託操作運轉期滿前，承包商應負責將所有機件檢查
      維修使全部處於正常狀況下移交本公司接管；海水淡化處
      理設備之機件發生故障、磨損，未在本公司同意之合理時
      間內修復更換，逾期按日計罰該月份之委託操作運轉服務
      費之1 ﹪。是依前揭合約內容之規範，麗正公司於代操作
      運轉期間有關海水淡化處理相關設備本負有維護保養、換
      修、修理更換等義務。嗣麗正公司並未依合約規定使伊澎
      湖烏崁海淡廠達到每日7,000 噸的出水量及水質，經伊委
      請高雄市電機技術公會鑑定之結果，原因如下：1.高壓泵
      浦及RO機組高壓管鏽蝕致漏水嚴重，無法使設備全能運轉
      ；2.RO逆滲透膜老化、堵塞、破裂。3.依限場設備儀錶狀
      況判定，應未妥善維護保養。總計修復費用為3,190 萬1,
      781 元，爰依法及依約請求之。
（二）因麗正公司違約，麗正公司應負擔之93年度、94年度年費
      部分：
      按系爭工程設備規範書第三章第8 條約定，第一及第二階
      段試車期間，正常出水能力下之實際用電量、加藥量、人
      事費及20年連續操作所需逆滲透膜及維修必備另件費，均
      須符合承包商自行預估量，該值將於第一及第二階段試車
      完成後，加以核算，若超過原預估量，則實際與原預估量
      ，差額之20年年費現值，將由承包商負擔，若第一階段試
      車結束後經試算該階段之年費，超過承包商原估算年費總
      價之20% 時，則本階段應付款將暫予保留，不付給承包商
      併第二階段試車完成重新核算年費差額後，扣抵承包商應
      負擔之年費現值後付款；該年費現值之差額，若第二階段
      試車後應付款不敷扣抵時，本公司將於付尾款時，由承包
      商應得款內扣抵，如再不敷扣抵時，將由履約保證金扣抵
      ；委託操作運轉每經一年再核算年費，若超過承包商原估
      算年費，該年費現值之差額由承包商委託操作運轉服務費
      及履約保證金扣抵。查麗正公司於投標系爭工程時，即將
      其得標後代操作澎湖海水淡化廠期間，以每日出水量7,00
      0 立方米為目標而估算出年費之數額。故所謂年費，即為
      每一年麗正公司代操作澎湖海水淡化廠之總成本金額，是
      若超出麗正公司原估算之年費，該年費現值之差額即應由
      其負擔，總計因麗正公司違約，應扣之93年度年費為559
      萬0,445 元，應扣之94年度年費為1,019 萬7,545 元。
（三）於麗正公司完成代操作運轉期間後，依約其應補齊而未補
      齊之備品費用2,269 萬2,040 元：
      系爭工程設備規範書第二章第14條第(一)項及第五章「委託
      操作運轉」第2 條第(四)項規定，投標廠商須於投標時提出
      20年連續正常操作所需之備品清單（含項目、數量、單價
      及總價），承包商於完工前將5 年份備品點交本公司並存
      於儲藏室。本公司將於試車及保固期間，加以審核，若該
      期間所使用或換裝之另件項目或數量比原列者多，則承包
      商應就超出之項目或數量，免費提供5 年份之備品交付本
      公司。如不提供時，則依實際所需費用，由尾款、委託操
      作運轉履約保證金及保固保證金中扣除，承包商不得異議
      。本備品為供5 年操作使用，承包商在4 年委託操作運轉
      中損壞器材配件，雖承包商未提出之項目，須由承包商免
      費提供，並加計核算年費，4 年委託操作終止前，承包商
      需再移交本公司與本工程整廠機組相同數量之全新ＲＯ機
      組濾膜。維修材料已有備品者，使用前應向本公司管理單
      位（淨水場）報核領取，無備品或已用罄者，由承商免費
      自行提供。又於代操作運轉期間，麗正公司亦曾提出5 年
      備品使用清單予伊備查。是上開5 年備品部分，為伊出資
      購置，僅於麗正公司4 年代操作運轉期間先提供予其使用
      。於無備品或已用罄時，須由麗正公司免費提供補足，此
      亦為前述合約條文規範之精神所在。是以，此5 年備品部
      分，麗正公司即須於系爭海水淡化廠移交予伊時交付補足
      ，但其並未依約補足，經上開電機技術公會鑑定之結果，
      此部分之金額為2,269 萬2,040 元。
（四）以上金額合計為7,038 萬1,811 元，扣除麗正公司尚留存
      於伊處之履約保證金698 萬元，伊尚得請求麗正公司給付
      6,340 萬1,811 元及自96年1 月20日起至清償日止，按年
      息百分之五計算之利息等情。原審為命麗正公司應給付自
      來水公司4,070 萬9,771 元本息，並駁回自來水公司其餘
      部分之訴之判決。其上訴聲明：(一)原判決不利於上訴人部
      分廢棄。(二)上開廢棄部分，被上訴人麗正公司應再給付上
      訴人自來水公司2,269 萬2,040 元及自96年1 月20日起至
      清償日止，按年息百分之五計算之利息。(三)第一、二審訴
      訟費用由被上訴人負擔。(四)願供擔保，請准宣告假執行。
      就麗正公司上訴部分之答辯聲明：求為判決上訴駁回。
二、被上訴人即上訴人麗正公司則以：
（一）本件兩造所簽訂之代操作運轉合約書，性質為承攬契約：
    1.就契約形式而言：查兩造簽訂之代操作運轉合約書約定：
      「…甲方（原告）為將澎湖海水淡化廠增建工程所屬設備
      之操作運轉工作交由…乙方（被告）『承攬』，利用甲方
      設備操作，茲經雙方同意訂立合約如下：四、付款方式：
      以每月為一期，代操作費用為新台幣：參拾萬壹仟捌佰柒
      拾伍元正，採取先代操作後付款方式，並需乙方檢附相關
      憑證報表」等語，是可知兩造已明白約定就本件代操作運
      轉為一承攬之法律關係。
    2.就契約實質而言：另觀諸增建工程設備規範書第五章委託
      操作運轉第3 條第3 項：「服務費以保證出水量7,000CMD
      計算…如因設備故障無法出水或出水量未達保證出水量7,
      000CMD時，服務費依比例扣減之」、第5 條罰則與中止合
      約第3 項：「委託操作運轉期間，因承包商之缺失發生下
      列事情，本公司將自該月份之委託操作運轉服務費中，扣
      款處罰。(1)無故（未經本公司同意）中斷海水淡化處理作
      業，每日分別扣款該月份之委託操作運轉服務費之20% 。
      (2)處理後水質經檢驗不合表六之一及六之二標準時，本公
      司將按次計罰該月份委託操作運轉服務費之5 ﹪」，可知
      本件代操作運轉合約書所約定之內容，係伊須為自來水公
      司完成每日7,000CMD水量及水質之「一定工作」為其要件
      ，並採「先代操作後付款」之月結方式，按實際出水量比
      例及狀況計算承攬報酬，是就合約內容所約定之「完成每
      日產水工作」及「按實際出水量比例計算報酬」之法律行
      為要素觀之，自屬承攬。
    3.基此，兩造就本件代操作契約，形式上既約明以「承攬」
      決之，且實質上亦係約定須「完成一定之工作」為要件，
      並採「先代操作後付款」之月結方式，按實際出水量比例
      及狀況計算承攬報酬，是性質上當屬承攬無疑，自來水公
      司主張為委任關係云云，應無足採。
（二）關於93年及94年之年費部分：
      查93年及94年之年費，實際上係自來水公司片面變更計算
      方式，是自來水公司逕執原證五及原證六之年費核算表，
      起訴主張損害賠償云云，即無足採：
    1.關於年費之計算，兩造就其中之「流動電費」部分，自90
      年試車時起至92年代操作止，均係以「實際用電累計量」
      計算，而未及「少出水量電費」，此觀諸90年第一、二階
      段試車期間年費核算表、91年度代操作期間年費核算表及
      92年度代操作期間年費核算表，其中關於「流動電費」部
      分，均係以該年度之「實際用電累計量」作為計算自明。
    2.復參諸自來水公司於原審曾當庭表示：「91、92年間還沒
      有超過預算的年費，到93、94年才超過」等語（見原審96
      年1 月29日準備程序筆錄），可知92年以前之年費計算方
      式，均係以「實際用電累計量」計算「流動電費」，兩造
      均無異議。基此，倘依先前90年至92年均僅以「實際用電
      累計量」之計算方式，計算本件93年及94年之流動電費（
      即93年流動電費為1,016 萬2,371 元，94流動電費為914
      萬4,577 元），則93年及94年年費即無生超過之扣罰問題
      。詎自來水公司於計算93年及94年年費時，竟一反先前之
      計算方式，擅於「流動電費」中，片面增加「少出水量電
      費」乙項，致年費總額提高，自來水公司明知其片面變更
      行之有年之「流動電費」算法，係未經伊之同意，自無片
      面強令伊接受之理。又自來水公司雖稱：「係因93、94年
      受到審計部糾正，始改變年費中之『流動電費』算法」云
      云，然此僅係自來水公司與其上級機關之內部行政監督問
      題，尚難執此作為本件變更年費計算方式之理由，否則與
      行政機關訂約之人民，權利焉有保障？
    3.復查，依工程設備規範書第五章第3 條第(三)項：「出水量
      未達保證出水量7,000CMD時，服務費依比例扣減之，如出
      水量未達3,500CMD時，則當日服務費全數扣減」，可知，
      在出水量不足之情形下，伊已遭自來水公司按比例，甚或
      全數扣減服務費。是姑不論自來水公司片面變更年費計算
      有無理由，若允許自來水公司再重複將「未出水量」部分
      ，計算「少出水量電費，並計入年費責由伊負擔，無異對
      伊為一事二罰，殊屬無理。
    4.末查，自來水公司雖主張：依工程設備規範書第三章第8
      條第(一)項條文約定：「第一及第二階段試車期間，正常出
      水能力下之實際用電量……均須符合承包商自行預估量」
      ，是於計算年費時，應計算之實際用電量，應為「正常出
      水能力」即每日7,000 立方米出水量之用電量，如遇出水
      量不足時，即須將少出水量部分之電費亦列入計算云云。
      惟：(1)前揭工程設備規範書第三章第8 條第(一)項，係規定
      於「試車」乙節，亦即係針對90年之試車部分（即包含第
      一階段30天，及第二階段335 天，合計365 天之整體試車
      ）而為規範；惟觀諸90年第一、二階段試車期間年費核算
      表，其中「流動電費」之計算方式，係將「本工程累計用
      電累計量：10,898,250KW.HR 」扣除「本工程不合格天數
      用電量31天合計：740,970KW.HR」，得出10,157,280KW.H
      R 之用電量。是自來水公司於90年第一、二階段計算試車
      期間之「流動電費」，已將「不合格天數用電量」扣除，
      遑論得將該部分之「少出水量電費」計入。是以，前開工
      程設備規範書第三章第8 條第(一)項：正常出水能力下之「
      實際用電量」，在解釋上及兩造於試車階段之實際計算上
      ，當不包括「不合格天數之電費」。(2)再者，假設採自來
      水公司所稱93年及94年之年費，應以「每日7000立方米出
      水量之用電量」計算，則因前後標準不一之結果，將導致
      「加計入少出水量電費之93年及94年年費」，當然極易超
      過「未加計少出水量電費之90年、91年及92年年費標準」
      之不合理結果，無異允許自來水公司一方面「未加計少出
      水量電費而降低年費標準」於前，復「計算93年級94年年
      費時，再加計少出水量電費致高於先前之低標準年費」於
      後，陷伊於易超過年費而應遭扣罰之窘境，寧有是理？
    5.退萬步言，姑不論自來水公司前揭關於年費之主張是否有
      理，其中第93年年費之部分，已罹於民法第514 條一年之
      時效，自來水公司之請求應予駁回：按「定作人之瑕疵修
      補請求權、修補費用償還請求權、減少報酬請求權、損害
      賠償請求權或契約解除權，均因瑕疵發見後一年間不行使
      而消滅」，民法第514 條第1 項定有明文。經查，工程設
      備規範書第五章第3 條第(一)項係約定：「運轉動力費及藥
      品費由本公司負擔」，另第三章第8 條第(二)項亦約定：「
      委託操作運轉每經1 年再核算年費，若超過承包商原估算
      年費，該年費現值之差額由承包商委託操作運轉服務費及
      履約保證金扣抵」，可知，運轉動力費及藥品費均原由原
      告負擔，倘依此所據以核算之年費，超過伊原估算之年費
      而造成自來水公司之損害者，自來水公司即得於運轉服務
      費及履約保證金中取償，性質上乃損害賠償請求權，且係
      每年核算1 次。今自來水公司所主張之93年年費，至95年
      1 月1 日即已罹於一年之消滅時效，是其請求自應予駁回
      。
（三）關於代操作期間RO膜及零件維修費部分：
    1.查系爭增建工程合約之工程設備規範書固有「承包商應負
      責設備之維修、檢視、保養、操作、換修、更換」等文字
      ，然依系爭工程之「保固年限」約定及兩造簽訂「代操作
      合約書」之內容，伊顯非毫無範圍的負擔維修或更換設備
      義務，而係依「代操作合約書」之人力範圍，提供日常保
      養維修之義務：
      (1)按自來水公司之工程保固切結書記載：「建築物之基礎
        、主要樑柱、承重牆、樓地板，屋頂等構造為5 年。餘
        為1 年」，是自系爭增建工程驗收合格日91年2 月18日
        起算1 年，即至92年2 月18日止，建築物構造以外之設
        備保固期限即已屆滿，自來水公司主張之設備維修更換
        ，均已逾前揭設備保固期限。
      (2)次按，兩造訂立之代操作合約書約定：「台灣省自來水
        股份有限公司第七區管理處（以下簡稱甲方）為將澎湖
        海水淡化廠增建工程所屬設備之操作運轉工作交由麗正
        國際科技股份有限公司（以下簡稱乙方）承攬，利用甲
        方設備操作」等語，亦即係由伊承攬「代操作」工作，
        並非承攬延長保固。此可由被證一之表八「四年委託操
        作運轉服務費估價單」、「自來水公司工程估價單」、
        「自來水公司1 年代操作運轉服務詳細表」、「台灣省
        自來水公司每月代操作運轉服務詳細表」之內容以觀，
        伊於4 年代操作期間，係向自來水公司收取每年計新台
        幣300 萬元之人事費（計算式：500,000 元/ 人、年×
        6 人＝300 萬元）及45萬元之公司管理費（計算式：即
        前揭300 萬元之15% ＝45萬元，每月約3 萬7 千餘元）
        之「代操作」報酬，完全沒有關於代操作期間須負責保
        固之約定，估價單內也沒有關於保固設備或零件費用之
        估算，在在可以證明「代操作合約」顯非「延長保固」
        契約。
      (3)次查，系爭增建工程合約之工程設備規範書固有「承包
        商應負責設備之維修、檢視、保養、操作、換修、更換
        」等文字，惟系爭工程之保固期限於92年2 月18日即已
        屆滿，而兩造所簽立之4 年代操作合約，僅約定代操作
        之人事費及管理費，完全沒有關於代操作期間須負責保
        固之約定，估價單也沒有將保固設備或零件費用估算在
        內；是若謂於代操作期間，伊仍應負擔保固維修或更換
        設備義務，勢造成保固期限變相延長之不合理結果。因
        此，解釋上，工程設備規範書所載：「承包商應負責設
        備之維修、檢視、保養、操作、換修、更換」，應限於
        代操作合約人力內之日常保養及維護，倘係超出代操作
        合約人力範圍之日常保養及維護，即應由自來水公司支
        付費用，始符公允，且與兩造代操作運轉合約第7 條之
        誠實信用原則無違。
    2.退萬步言，姑不論伊有無如自來水公司所主張之設備維修
      更換義務，亦不論自來水公司得否證明其所指稱之設備維
      修損害等事，今兩造既已於增建工程設備規範書第五章委
      託操作運轉第5 條罰則與中止合約第3 項第3 款，約定違
      約賠償之方式，自來水公司自無再請求額外賠償之理：
      (1)按「損害賠償，除法律另有規定或契約另有訂定外，應
        以填補債權人所受損害及所失利益為限」，民法第216
        條第1 項定有明文。又「按關於債務不履行之損害賠償
        範圍，如當事人雙方於訂立契約時已另有約定，自應受
        該約定之限制，債權人無再請求債務人賠償其他所受之
        損害及所失利益之餘地，此觀民法第216 條第1 項前段
        之規定自明」等語，有最高法院94年台上字第2300號裁
        判，可資依循。
      (2)伊於4 年代操作期間，僅係向自來水公司收取「每年」
        計新台幣300 萬元之人事費及45萬元之公司管理費之「
        代操作」報酬，即「每月」代操作報酬約28萬7,500 元
        ，亦即，伊於代操作期間，除按月請領產水之代操作費
        用外，並無額外利益可資取得，是兩造就設備機件維修
        部分，始於兩造代操作運轉合約第5 條約定：「本代操
        作運轉合約均以原工程合約為依據，原合約第五章委託
        代操作運轉第2 項第(一)款內各小項，乙方應辦各事項若
        無執行，甲方可代為執行辦理，其費用由委託代操作服
        務費內扣除，不足部分可由履約保證金內扣除，乙方不
        得異議」；增建工程設備規範書第五章委託操作運轉第
        5 條罰則與中止合約第3 項第3 款約定：「委託操作運
        轉期間，因承包商之缺失發生下列事情，本公司將自該
        月份之委託操作運轉服務費中，扣款處罰。…3.海水淡
        化處理設備之機件發生故障、磨損，未在本公司同意之
        合理時間內修復更換，逾期按日計罰該月份之委託操作
        運轉服務費之1 ﹪」，亦即在設備機件未修復之情形下
        ，兩造係約定於「該月份」之委託操作運轉服務費按日
        計罰，作為損害賠償之範圍，倘計罰數額有逾該月服務
        費之情形，就扣抵不足部分，即不得再為請求，此觀自
        來水公司所提民事準備書(二)狀之附件一工程計算紙，並
        以其中94年5 月、6 月部分為例（其餘之月份亦同）：
        其中5 月部分係記載：「．．．3.本月承商代操作海水
        淡化廠運轉，依委託操作運轉合約第5 條第(三)3.規定，
        逾期按日計罰該月份之委託操作運轉服務費之1%，共計
        305 萬6,125 元。5 月1 日至5 月31日每日9 項目未整
        修9 ×2875×31＝802,125 ，5 月1 日至5 月31日共8
        項目計98日未整修8 ×2875×98＝2,254,000 元。4.本
        期操作費287,500 （服務費）－66,224（水量不足扣款
        ）－301,875(水質不符扣款)－3,056,125（即前揭未整
        修項目金額）＝﹣3,136,724 元…本期代操作費」等語
        。可知，在兩造係以「該月份」委託操  作運轉服務費
        ，作為損害賠償範圍，因此94年5 月份之運轉服務費乃
        扣減至零為止，而不足扣抵之金額3,136,724 元部分，
        不得再於次一月份即6 月份中扣抵，就此，觀諸94年6
        月份工程計算紙中，並無再扣除前一月份即5 月份之不
        足扣抵金額3,136,724 元自明。同時，與各該月份工程
        計算紙均載有：「本月承商代操作海水淡化廠運轉，未
        符合合約規定部分均已扣款辦理，其餘部份均合於合約
        規定辦理」等語，相互印證，更可知兩造就設備機件未
        修復之扣款情形，係約定以月結方式，即以「該月份」
        委託操作運轉服務費，作為損害賠償之範圍。
      (3)由上可知，在兩造約定按日計罰「該月份」之委託操作
        運轉服務費，作為損害賠償範圍之月結方式下，自來水
        公司始有於93年及94年再給付伊「93年操作服務費為2,
        610,150 元；94年操作服務費為：392,973 元」之可能
        ，此觀諸自來水公司已於準備書(二)狀自承：「自來水公
        司已支付予麗正公司93年操作服務費為2,610,150 元，
        已支付之94年操作服務費為392,973 元」等語自明。詎
        自來水公司竟誆稱：「係因扣抵不夠才會起訴請求」云
        云，顯係臨訟杜撰之詞。蓋若真係扣抵不夠，何以自來
        水公司未於次一月份繼續扣抵（即94年5 月份之運轉服
        務費遭全數扣抵後仍不足扣抵之金額3,136,724 元部分
        ，未於6 月份以後繼續扣抵），反係於94年仍給付伊操
        作服務費為392,973 元，並於各該不足扣抵之月份中，
        均記載「未符合合約規定部分均已扣款辦理，其餘部份
        均合於合約規定辦理」字樣，寧有斯理！是自來水公司
        之主張顯不足採。今兩造既約定以按日計罰「該月份」
        委託操作運轉服務費之月結方式作為損害賠償範圍，而
        自來水公司實際上於每月亦係以此一方式計算並行之有
        年，是依民法第216 條第1 項及最高法院94年台上字第
        2300號裁判意旨，兩造顯已就損害賠償範圍，於合約中
        之增建工程設備規範書第五章委託操作運轉第五條(三)3.
        有所約定，自來水公司自不得就各月份之不足扣抵金額
        ，再請求伊賠償該損害。
      (4)自來水公司又稱：「按日計罰該月份運轉服務費1 ﹪之
        規定，係屬懲罰性違約金性質，伊自得另依民法第493
        條、第495 條主張瑕疵修補請求權、損害賠償請求權等
        權利」云云。姑不論自來水公司所稱本件係屬「違約金
        」約定之主張是否可取，今兩造既未約定係屬「懲罰性
        」違約金，依法自應視為「損害賠償額預定性」違約金
        ，是自來水公司仍不得請求額外之損害賠償。
    3.退萬步言，縱自來水公司得主張瑕疵修補請求權及損害賠
      償請求權，且亦得就各月份扣抵不足之金額再為請求，其
      請求權亦均已罹於民法第514 條1 年之時效，是其請求仍
      應予駁回：
      (1)依增建工程設備規範書第五章委託操作運轉第5 條(三)3.
        ：「委託操作運轉期間，因承包商之缺失發生下列事情
        ，本公司將自『該月份』之委託操作運轉服務費中，扣
        款處罰。…  3.海水淡化處理設備之機件發生故障、磨
        損，未在本公司同意之合理時間內修復更換，逾期按日
        計罰『該月份』之委託操作運轉服務費之1 ﹪」等語，
        可知，本件代操作採行先代操作後付款之每月為一期之
        月結方式，如被告於「該月」產水水量不足，或水質檢
        驗不合格，或未就設備機件故障、磨損進行修復更換等
        工作上之瑕疵，自來水公司即得行使定作人之損害賠償
        請求權，即依該條項之各款規定，於「該月份」之運轉
        服務費中對伊主張扣款或計罰。
      (2)觀諸自來水公司所提民事準備書(二)狀之附件一工程計算
        紙，以其中94年5 月部分為例（其餘之月份亦同），係
        記載：「…3.本月承商代操作海水淡化廠運轉，依委託
        操作運轉合約第五條第(三)3.規定，逾期按日計罰該月份
        之委託操作運轉服務費之1%，共計3,056,125 元。5 月
        1 日至5 月31日每日9 項目未整修9 ×2875×31＝802,
        125 ，5 月1 日至5 月31日共8 項目計98日未整修8 ×
        2875×98＝2,254,000 元。4.本期操作費287,500 （服
        務費）－66,224（水量不足扣款）－301,875 （水質不
        符扣款）－3,056,125 （即前揭未整修項目金額）＝﹣
        0000000 元…本期代操作費…本月承商代操作海水淡化
        廠運轉，未符合合約規定部分均已扣款辦理，其餘部份
        均合於合約規定辦理」等語；可知，自來水公司均已依
        前揭增建工程設備規範書第五章第5 條(三)3.約定，就94
        年5 月之未維修機件項目（其餘之月份亦同），於「該
        月份」之運轉服務費中進行扣款處罰；今不論自來水公
        司得否再就扣款不足部分主張，自來水公司既遲至95年
        12月14日始提起本件訴訟，顯已罹於民法第514 條第1
        項之消滅時效。
      (3)雖自來水公司稱：一年之時效，須自「工作交付」或「
        工作完成」後即4 年代操作完成後移交予自來水公司接
        管時，始有時效起算之問題，惟本件承攬之工作係「代
        操作產水」，而採「先代操作後付款」之月結方式，即
        按月給付承攬報酬，同時在該月之產水期間，如有設備
        機件未修復之情形下，兩造係約定於「該月份」之委託
        操作運轉服務費按日計罰，均已如前述，是自來水公司
        於各該月份結算時，即處於得行使各該損害賠償請求權
        之狀態，時效自應開始起算；復自來水公司就其所主張
        之未維修機件項目，既均於各該月份進行扣款，若謂時
        效應自4 年代操作完成後移交予自來水公司接管時，始
        能起算消滅時效，將造成「自來水公司業已行使其請求
        權而進行扣款，卻仍無從起算時效」之請求權與消滅時
        效剝離之不合理結果；況本件代操作之承攬工作，若伊
        始終未移交予自來水公司接管者，則依自來水公司之主
        張，尚不得起算消滅時效，果如此，自來水公司之請求
        權，豈非永無罹於時效之日！
    4.末查，自來水公司自93年1 月起，已多次要求伊修補所謂
      瑕疵，並主張扣抵高達1 億4 千9 百餘萬元之損害賠償，
      然自來水公司遲至95年12月14日方提起本訴，已罹於民法
      第514 條1 年之消滅時效：
      (1)查自來水公司所提高雄市電機技師工會之鑑定報告書，
        乃其私下委請他人製作，本無足信，況本件工程係環境
        專業工程，尚與電機公會之專業領域有異，是自來水公
        司逕執該書面證明損害，實難認為適當。
      (2)次查，姑不論本件究有無如自來水公司所主張之瑕疵存
        在，自來水公司既已分別於94年8 月、10月、11月、12
        月間寄發存證信函：「自93年1 月各項故障缺失，經5
        次開會通知，促請貴公司改善維修，至今皆未辦理改善
        且已逾期多次在案，謹再次通知貴公司應於本信函收到
        日起20日曆天內修妥…若發生扣款請事，本公司將自每
        期退還款中先行抵扣之」云云，而伊則數度拒絕自來水
        公司變相延長保固期限之修換更新，可知，自來水公司
        自93年1 月起已多次請求伊修補所謂瑕疵，並主張扣抵
        高達1 億4 千9 百餘萬元之損害賠償，惟自來水公司遲
        至95年12月14日始提起本訴，自已罹於民法第514 條第
        1 項一年之時效。
      (3)又查，自來水公司雖稱：按日計罰該月份運轉服務費1
        ﹪之規定，係屬懲罰性違約金性質，其不足扣抵之部分
        ，自來水公司自得另依民法第493 條、第495 條主張瑕
        疵修補請求權、損害賠償請求權等權利云云，惟姑不論
        自來水公司主張「違約金」或「懲罰性違約金」之性質
        是否可取，依最高法院61年台上第2922號判例明揭：「
        違約罰性質之違約金，於有違約情事時其請求權即已發
        生」等語，亦可知，自來水公司自93年1 月起即已多次
        主張，則縱自來水公司真有此一權利，於斯時業已發生
        ，惟自來水公司卻遲至95年12月14日始提起本訴，顯已
        罹於民法第514 條第1項 之時效。
（四）關於代操作完成後，應補齊而未補齊之備品費用部分：
      伊於增建工程完成後，既已依約提供備品，自無如自來水
      公司所稱，伊應於代操作完成後再負提供備品之義務，是
      自來水公司顯係就該工程設備規範書有所誤解：
    1.增建工程合約之工程設備規範書第二章一般要求十四備品(一)
      係約定：「承包商於完工前將5 年份備品點交本公司並存
      於儲藏室。…本備品為供5 年操作使用…。4 年委託操作
      終止前，承包商需再移交本公司與本工程整廠機組相同數
      量之全新RO機組濾膜」及第五章委託操作運轉第2 條第(四)
      項：「維修材料已有備品者，使用前應向本公司管理單位
      （淨水場報核）領取，無備品或已用罄者，由承商免費自
      行提供」等語，可知，兩造係約定，於增建工程完成後，
      由伊提供5 年之備品予自來水公司，作為將來5 年操作之
      用（包含第一、二階段試車1 年，及代操作4 年，共5 年
      ），且倘於代操作期間未屆滿前即生終止之情事時，則自
      來水公司即需再移交與本工程整廠機組相同數量之全新RO
      機組濾膜予自來水公司，作為賠償。
    2.經查，伊既已依約進行1 年試車及4 年代操作運轉，是伊
      自得使用該備品；而於4 年代操作期間，雙方均無主張終
      止，伊自無需再移交與本工程整廠機組相同數量之全新Ｒ
      Ｏ機組濾膜予自來水公司，作為賠償；乃自來水公司於「
      代操作關係」中，重覆援引規範「增建工程」之工程設備
      規範書第二章一般要求十四備品之約定，而要求重覆提供備
      品云云，誠有誤會，實無足採等語，資為抗辯。其上訴聲
      明：(一)原判決關於命上訴人應給付被上訴人新台幣4,070
      萬9,771 元及自民國96年1 月20日起至清償日止，按年息
      百分之五計算之利息部分與該部分假執行之聲請及訴訟費
      用之裁判均廢棄。(二)上開廢棄部分，被上訴人在第一審之
      訴及其假執行之聲請均駁回。(三)第一、二審訴訟費用由被
      上訴人負擔。就對造自來水公司上訴部分之答辯聲明：求
      為判決上訴駁回。
三、兩造不爭執事項：
（一）兩造於87年9 月11日訂立澎湖海水淡化廠增建工程契約，
      由麗正公司負責7,000 噸ＲＯ機組建造安裝、試車，總價
      為新台幣3 億4,900 萬元整（見原審卷(一)第14頁至第26頁
      ）。除工程契約書外，雙方另訂有工程設備規範書（見原
      審卷(一)第47頁至第79頁），亦為工程契約內容之一部分。
      系爭工程於89年12月31日完工驗收，雙方於90年12月28日
      簽訂代操作運轉合約，由自來水公司委由麗正公司代操作
      期間4 年，代操作期間的報酬為1,449 萬元（見原審卷(一)
      第209 頁至第210 頁）。
（二）於代操作期間，自來水公司就各項設備之故障，曾數次發
      函請麗正公司加以維修，麗正公司則僅維修部分故障之設
      備。
（三）兩造於94年12月15、16日到現場點交相關的財產設備，自
      來水公司並偕同高雄市電機技師工會人員，前往現場會勘
      ，會勘結果如卷附報告書所載（見原審卷(一)第107~188 頁
      ）。
（四）代操作期間屆滿後，自來水公司尚未歸還麗正公司履約保
      證金698 萬元。
四、兩造所爭執之事項為：(一)兩造所簽訂之系爭代操作合約之性
    質為何？(二)自來水公司可否向麗正公司請求系爭工程設備故
    障的修繕及零件維修費用？(三)自來水公司可否向麗正公司請
    求負擔93年及94年的年費？(四)自來水公司可否向麗正公司請
    求5 年的備品？(五)自來水公司所主張之各項請求權是否罹於
    時效？
五、本院判斷如下：
（一）兩造所簽訂之系爭代操作合約之性質為何？
      按基於民法契約自由之原則，當事人所訂立之契約，並不
      以法定之典型契約為限，其因契約內含有多種契約之實質
      而構成混合契約或多種契約相互結合成為聯結契約之情形
      亦所多有（參照最高法院80年台上字第2276號判決意旨）
      。本件兩造於90年12月28日所簽訂之代操作運轉合約，係
      以系爭工程設備規範為該合約之附件，此觀該合約第13條
      規定自明（見原審卷(一)第209 頁至第210 頁）。而根據該
      工程設備規範書第五章「委託操作運轉」第2 條「委託操
      作運轉工作內容」之約定觀之，該代操作之內容包括：「
      各設備之監視、檢查、維護保養、換修，使之每日正常操
      作運轉；各池槽、管線、機件、加藥系統定期清理；加藥
      量之調整；海水進流量及出水流量之測定、場地清潔修繕
      ；行每日、每週、每月、每年等4 種不同程度維護檢查工
      作，對於機件之故障、損壞、自然磨損，儘速調整、修理
      及更換，並確實記錄於工作日誌；4 年委託操作運轉期滿
      前，負責將所有機件檢查維修使全部處於正常狀況下移交
      自來水公司接管」（見原審卷(一)第211 頁）。是由該契約
      之內容，一方面麗正公司係為自來水公司完成一定之工作
      ，同時麗正公司也受自來水公司之委託而處理相關之事務
      ，性質上應屬承攬以及委任之混合契約，因此，有關兩造
      就系爭代操作契約之權利義務，原則上依該設備規範書之
      內容而決之，若該規範書未規定者，則依其性質分別適用
      民法債編有關承攬及委任之相關規定。
（二）自來水公司可否向麗正公司請求系爭工程設備故障的修繕
      及零件維修費用？
  １、按工作有瑕疵者，定作人得定相當期限，請求承攬人修補
      之。承攬人不於前項期限內修補者，定作人得自行修補，
      並得向承攬人請求償還修補必要之費用；因可歸責於承攬
      人之事由，致工作發生瑕疵者，定作人除依前二條之規定
      ，請求修補或解除契約，或請求減少報酬外，並得請求損
      害賠償，民法第493 條第1 、2 項、第495 條第2 項分別
      定有明文。又依系爭工程設備規範第五章「委託操作運轉
      」第一條第(一)  項、第(四)項及第二條第(一)項第1 款、第(三)
      項、第(五)項、第五條第(三)項第3 款規定，本工作之作業範
      圍應包括第一章所述統包工程範圍，工作內容如下：各設
      備之監視、檢查、維護保養、換修，使之每日正常操作運
      轉；委託操作運轉期間，承包商應執行每日、每週、每月
      、每年等4 種不同程度維護檢查工作，對於機件之故障、
      損壞、自然磨損，皆應儘速調整、修理及更換，並確實記
      錄於工作日誌；4 年委託操作運轉期滿前，承包商應負責
      將所有機件檢查維修使全部處於正常狀況下移交本公司接
      管；海水淡化處理設備之機件發生故障、磨損，未在本公
      司同意之合理時間內修復更換，逾期按日計罰該月份之委
      託操作運轉服務費之1%。是依前揭合約內容之規範，麗正
      公司於代操作運轉期間有關海水淡化處理相關設備本負有
      維護保養、換修、修理更換等義務。
  ２、麗正公司雖以前揭情詞置辯，惟查：
    (1)如前所述，系爭代操作運轉合約本為87年9 月11日工程契
      約及工程設備規範之附屬契約，麗正公司受託操作運轉並
      於試車合格後另訂立委託操作契約各節，本為兩造訂約時
      ，麗正公司明知之履約義務，而系爭87年工程契約總價為
      新台幣3 億4 仟9 百萬元整，可知麗正公司之所以投標，
      主要應係著眼於該增建工程本身之利潤可觀，至於代操作
      合約則非投標廠商利潤之所在，自不得以運轉服務費僅1,
      449 萬元即認麗正公司不需負擔系爭工程設備規範所約定
      之保養、修理之義務。故麗正公司辯稱：伊4 年代操作期
      間之運轉服務費僅為1,449 萬元，不應負擔本件自來水公
      司之請求維修金額云云，應不足採。
    (2)依前述系爭工程設備規範書第五章委託操作運轉第5 條第
      (三)項相關規定，其規範內容係就麗正公司於代操作運轉期
      間，因海水淡化處理設備之機件發生故障、磨損時，自來
      水公司得按未修復更換逾期之日數按日計罰該月份之運轉
      服務費1 ﹪，此按日計罰該月份運轉服務費1 ﹪之規定，
      與麗正公司所負之保養、修護義務之規定，在約定之方式
      上係採取並列、而非排除之方式，性質上應類似懲罰性違
      約金，並非指給付此違約金即免除其依約應負之保養、維
      修之義務，故自來水公司依約主張權利並無麗正公司所稱
      「一事二罰」之情事，麗正公司部分辯解亦不足採。
    (3)於代操作期間，自來水公司曾經數次發函就各項設備的故
      障，請麗正公司加以維修，麗正公司則僅有維修部分故障
      之設備，經自來水公司於94年12月15、16日委請高雄市電
      機技師公會人員並知會麗正公司至現場鑑定之結果，該海
      淡廠機件設備修復費用為3,190 萬1,781 元等情，有各該
      函文以及該公會報告書在卷可稽（見原審卷(一)第100 頁至
      第188 頁）。麗正公司雖否認該公會之鑑定意見，要求另
      行由其他機關再行鑑定云云，惟查：該公會雖受自來水公
      司所委任，然屬專業之鑑定機構，其鑑定意見自有相當之
      可信度，麗正公司既無法提出任何明確之證據說明該鑑定
      有何與事實不符之處，僅空言指摘該鑑定不值採信，自難
      認為有理。則依上述，麗正公司於代操作期間本負有維修
      保養之義務，經自來水公司要求就各項設備的故障，請麗
      正公司加以維修，麗正公司又未能全數維修，經專業機關
      鑑定之結果，尚需修補之必要費用為3,190 萬1,781 元，
      則自來水公司依據兩造契約及前揭條文之規定，請求麗正
      公司賠償此部分之損害，自屬有理，應予准許。
（三）自來水公司可否向麗正公司請求負擔93年及94年的年費？
  １、查依系爭工程設備規範書第三章第8 條【核算年費】約定
      ：「第一及第二階段試車期間，正常出水能力下之實際用
      電量、加藥量、人事費及20年連續操作所需逆滲透膜及維
      修必備另件費，均須符合承包商自行預估量，該值將於第
      一及第二階段試車完成後，加以核算，若超過原預估量，
      則實際與原預估量，差額之20年年費現值，將由承包商負
      擔，若第一階段試車結束後經試算該階段之年費，超過承
      包商原估算年費總價之20% 時，則本階段應付款將暫予保
      留，不付給承包商併第二階段試車完成重新核算年費差額
      後，扣抵承包商應負擔之年費現值後付款；該年費現值之
      差額，若第二階段試車後應付款不敷扣抵時，本公司將於
      付尾款時，由承包商應得款內扣抵，如再不敷扣抵時，將
      由履約保證金扣抵」等語（見原審卷(一)第62頁）。自來水
      公司主張因麗正公司違約，應扣之93年度年費為559 萬0,
      445 元，94年度年費為1019萬7,545 元乙節，業據其提出
      93、94年費核算表2 紙為證（見原審卷(一)第189 頁、第19
      0 頁）。麗正公司對該核算表之數據並不爭執，雖據辯稱
      ：關於年費之計算，兩造就其中之「流動電費」部分，自
      90年試車時起至92年代操作止，均係以「實際用電累計量
      」計算，而未及「少出水量電費」，詎自來水公司於本件
      計算93年及94年年費時，竟一反先前之計算方式，擅於「
      流動電費」中，片面增加「少出水量電費」乙項，致年費
      總額提高云云。
  ２、經查，上開合約條文內容所約定之「正常出水能力下之實
      際用電量」，應指在正常出水能力即每日7,000 立方米出
      水量之用電量，而原先兩造在計算91、92年時所採取之計
      算方式，雖已將「本工程累計用電累計量」扣除「本工程
      不合格天數用電量」，然此計算方式仍非所謂正常出水能
      力下之實際用電量，故自來水公司所主張之93、94年年費
      之計算方式顯然較符合合約內容之規定。雖先前自來水公
      司採用不同之計算方式，然此並不表示自來水公司失去以
      正確方式計算年費之權利，故麗正公司上開所辯，亦不足
      採，自來水公司此部分之主張應予准許。至於麗正公司所
      稱系爭工程設備規範書第五章第三條第(三)項有關出水量未
      達保證出水量7,000CMD時，比例扣減服務費之約定，乃有
      關委託操作運轉服務費計算之方式，與系爭年費之計算並
      無關聯，麗正公司所辯「一事二罰」云云，殊屬無理。
（四）自來水公司可否向麗正公司請求5年的備品？
  １、自來水公司主張麗正公司需於代操作期間結束後，另行提
      出5 年份備品云云；然為麗正公司所否認。查依系爭工程
      規範書第一章第3 條第2 點之規定，工程範圍包括5 年份
      之備品（見原審卷(一)第50頁），又依照該工程設備規範書
      第二章第15條及第三章第2 條(一)(二)之規定，麗正公司報完
      工後30天啟動調整試車，經第一及第二階段試車合格後，
      始辦理驗收，麗正公司須連續進行整體試車至少365 天（
      見原審卷(一)第59、61頁）；而依該規範書第二章14條第(一)
      項之規定，麗正公司應於完工前將5 年份之備品交自來水
      公司收於儲藏室（見原審卷(一)第59頁）；又如前所述，系
      爭工程設備規範書為該海水淡化廠增建工程契約內容之一
      部分，故麗正公司於該海淡廠增建工程完工前，本有依約
      提出5 年份備品交付自來水公司之義務，而麗正公司亦確
      實提出此5 年份之備品，自來水公司對此亦不爭執，足認
      屬實。
  ２、自來水公司另主張麗正公司完成代操作運轉期間後，依約
      麗正公司應補齊而未補齊之備品費用22,692,040元，惟麗
      正公司堅決否認有此約定。經按，依上開工程設備規範書
      第二章第14條(一)之約定內容：「投標廠商須於投標時提出
      20年連續正常操作所需之備品清單（含項目、數量、單價
      及總價），承包商於完工前將5 年份備品點交本公司並存
      於儲藏室。本公司將於試車及保固期間，加以審核，若該
      期間所使用或換裝之另件項目或數量比原列者多，則承包
      商應就超出之項目或數量，免費提供5 年份之備品交付本
      公司。如不提供時，則依實際所需費用，由尾款、委託操
      作運轉履約保證金及保固保證金中扣除，承包商不得異議
      。本備品為供5 年操作使用，承包商在4 年委託操作運轉
      中損壞器材配件，雖承包商未提出之項目，須由承包商免
      費提供，並加計核算年費，4 年委託操作終止前，承包商
      需再移交本公司與本工程整廠機組相同數量之全新ＲＯ機
      組濾膜。維修材料已有備品者，使用前應向本公司管理單
      位（淨水場）報核領取，無備品或已用罄者，由承商免費
      自行提供」等語（見原審卷(一)第59頁）。是上開約定顯已
      明示該備品係供5 年操作使用，若有不足始由麗正公司免
      費提供，且麗正公司係在完工後即交付備品，完工後又有
      超過1 年之試車期間，解釋上，該5 年份備品應係供麗正
      公司1 年試車以及4 年代操作期間所使用，自來水公司主
      張麗正公司需於代操作期間結束後另行提出5 年份備品云
      云，顯不足採，故自來水公司請求此部分之金額，尚難准
      許。
（五）自來水公司所主張之各項請求權是否罹於時效？
      據麗正公司抗辯稱自來水公司所主張本件各項請求權均罹
      於時效云云。惟查，系爭代操作合約兼具承攬以及委任契
      約之性質，故有關消滅時效之規定，須先依照兩造合約內
      容之特別約定決之，若無特別約定者，則視其性質適用民
      法承攬及委任之規定，已如前述。就自來水公司主張之Ｒ
      Ｏ膜及零件維修費部分，系爭設備規範並未明文規定此部
      分之請求權時效，自應適用承攬及委任契約之相關規定，
      而本件自來水公司請求麗正公司給付修補必要費用或損害
      賠償之請求權既係以民法第493 條、495 調為請求權基礎
      ，則有關時效之規定自應適用同法第514 條之1 年短期時
      效。依合約規範之精神，麗正公司於94年12月31日24時即
      系爭海水淡化廠之操作運轉由其移交予自來水公司之前，
      均須負責設備之維護及保養檢修等義務，此觀兩造工程設
      備規範書第五章「委託操作運轉」第一條第(一)項、第(四)項
      及第二條第(一)項、第(三)項、第(五)項、第五條第(三)項第3 款
      等條文自明，則有關自來水公司所主張此部分請求權均應
      自工作交付或完成時即95年1 月1 日起算，並無麗正公司
      所稱分段驗收之情形，而自來水公司於95年12月14日向原
      法院提起本件訴訟，相關之請求權自無罹於一年消滅時效
      之問題。至於自來水公司向麗正公司請求93年、94年年費
      部分，自來水公司係以依兩造工程設備規範書第三章第8
      條條文為請求權基礎所為之請求，其性質均與民法第514
      條第1 項所示之各種請求權不同，自無一年短期時效之適
      用，麗正公司所辯，亦不足採。
六、綜據上述，自來水公司請求麗正公司給付年費以及修補設備
    之損害賠償費用共計47,689,771元，核屬有據，惟應扣除自
    來水公司所不爭執其尚未返還麗正公司之履約保證金6,980,
    000 元，則自來水公司所得請求麗正公司給付之金額為40,7
    09,771元，從而，自來水公司請求麗正公司給付40,709,771
    元及自起訴狀繕本送達翌日即96年1 月20日起至清償日止，
    按年息5%計算之利息，為有理由，應予准許，超過此部分之
    請求為無據，不能准許。原審就上開應准許部分，為上訴人
    麗正公司敗訴之判決，及就上開不應准許部分，為上訴人自
    來水公司敗訴之判決，均無違誤，上訴人自來水公司及麗正
    公司上訴意旨分別求將原判決予以廢棄改判，皆非有理由，
    應予駁回。至本件兩造其餘攻擊防禦之方法，均與於本判決
    之基礎不生影響，不予一一論述，附此敘明。
七、據上論結，本件兩造之上訴均為無理由，依民事訴訟法第44
    9 條第1 項、第78條，判決如主文。
中    華    民    國    97    年    10    月    14    日
                            民事第一庭
                                審判長法官  黃金石
                                法      官  謝肅珍
                                法      官  林健彥
以上正本證明與原本無異。
如對本判決上訴，須於判決送達後20日內向本院提出上訴狀，其
未表明上訴理由者，應於上訴後20日內向本院提出上訴理由書（
均須按他造當事人之人數附繕本）。上訴時應提出委任律師或具
有律師資格之人之委任狀，並依附註條文規定辦理。
中    華    民    國    97    年    10    月    14    日
                                書  記  官  魏文常
附註：
民事訴訟法第466 條之1 ：
對於第二審判決上訴，上訴人應委任律師為訴訟代理人，但上訴
人或其法定代理人具有律師資格者，不在此限。
上訴人之配偶、三親等內之血親、二親等內之姻親，或上訴人為
法人、中央或地方機關時，其所屬專任人員具有律師資格並經法
院認適當者，亦得為第三審訴訟代理人。
第1 項但書及第2 項情形，應於提起上訴或委任時釋明之。


司法院資訊處製作；財團法人民間司法改革基金會備份。
